ACORDAO-COMPLETO-2480473

ACÓRDÃO 1279/2022 ATA 6/2022 - PRIMEIRA CÂMARA

VISTOS, relatados e discutidos estes autos que cuidam de pedido de reexame interposto por Newdson de Sousa Siqueira contra o Acórdão 12666/2020-TCU-Primeira Câmara, que não conheceu, por intempestividade, do pedido de reexame interposto em face do Acórdão 802/2020-TCU-Primeira Câmara;
ACORDAM os Ministros do Tribunal de Contas da União, reunidos em sessão da Primeira Câmara, com fundamento no artigo 48 da Lei 8.443/1992, c/c os artigos 285 e 286 do Regimento Interno do TCU, diante das razões expostas pelo Relator, em:
9.1. tornar sem efeito o Acórdão 12666/2020-TCU-Primeira Câmara;
9.2. conhecer e dar provimento ao pedido de reexame interposto contra o Acórdão 802/2020-TCU-Primeira Câmara, de modo a torná-lo sem efeito;
9.3. reconhecer o registro tácito do ato de aposentadoria emitido em favor de Newdson de Sousa Siqueira;
9.4. remeter cópia deste acórdão ao recorrente e à Fundação Universidade Federal de Viçosa.

Pedido de reexame contra decisão que considerou ilegal o ato de aposentadoria do recorrente.

Primeira Câmara

3. Recorrente: Newdson de Sousa Siqueira (XXX.120.833-XX).

13.1. Ministros presentes: Walton Alencar Rodrigues (Presidente), Benjamin Zymler, Bruno Dantas (Relator) e Jorge Oliveira.
13.2. Ministros-Substitutos presentes: Augusto Sherman Cavalcanti e Weder de Oliveira.

BRUNO DANTAS

Ministro Vital do Rêgo.

Cuidam os autos de pedido de reexame (peças 48 a 55) interposto por Newdson de Sousa Siqueira contra o Acórdão 12666/2020-TCU-Primeira Câmara, que não conheceu, por intempestividade, do pedido de reexame interposto em face do Acórdão 802/2020-TCU-Primeira Câmara. Este último foi lavrado nos seguintes termos:
"9.1. considerar ilegal o ato de concessão de aposentadoria, emitido em favor de Newdson de Souza Siqueira (XXX.120.833-XX) , recusando o respectivo registro;
9.1.1. dispensar a devolução dos valores indevidamente recebidos até a data da ciência pela Fundação Universidade Federal de Viçosa do presente acórdão, com base no Enunciado 106 da Súmula da Jurisprudência do TCU;
9.2. determinar à Fundação Universidade Federal de Viçosa, com base no art. 45 da Lei 8.443/1992, que:
9.2.1. faça cessar os pagamentos decorrentes do ato impugnado, em especial da parcela judicial decorrente da complementação salarial do DL 2.438/1998, comunicando ao TCU, no prazo de quinze dias, as providências adotadas, nos termos do art. 262, caput, do Regimento Interno do TCU, art. 8º, caput, da Resolução-TCU 206/2007 e art. 19, caput, da Instrução Normativa-TCU 78/2018;
9.2.2. emita novo ato de aposentadoria, livre da irregularidade apontada, submetendo-o ao TCU, no prazo de trinta dias, consoante os arts. 262, § 2º, do Regimento Interno do TCU e 19, § 3º, da Instrução Normativa TCU 78/2018;
9.2.3. comunique ao interessado o teor desta decisão, alertando-o de que o efeito suspensivo proveniente da interposição de eventual recurso não o exime da devolução dos valores percebidos indevidamente após a respectiva notificação, caso o recurso não seja provido;
9.2.4. No prazo de 30 (trinta) dias, contados da ciência desta decisão, envie a este Tribunal documentos comprobatórios de que o interessado está ciente da presente deliberação."
	Instruído o feito, faço reproduzir, com os ajustes que julgo pertinentes, o exame técnico e o encaminhamento oferecidos pela Secretaria de Recursos deste Tribunal (peça 57) , que contou com a anuência do corpo diretivo daquela unidade (peça 58) e do Ministério Público junto ao TCU (peça 59) :
"Trata-se de pedido de reexame interposto por Newdson de Sousa Siqueira  (peças 48 a 55) , em face do Acórdão 12666/2020-TCU-Primeira Câmara  (peça 42) .
Em síntese, examinou-se nestes autos a aposentadoria do recorrente, julgada por esta Corte de Contas por meio do Acórdão 802/2020-TCU-Primeira Câmara (peça 17) , sendo considerada ilegal, com negativa de registro.
Em face dessa decisão foi interposto pedido de reexame  (peças 29-35) , que restou não conhecido, por restar intempestivo e não apresentar fatos novos, conforme Acórdão 12666/2020-TCU-Primeira Câmara (peça 42) .
Neste momento, o interessado ingressa com o expediente que ora se analisa, com o objetivo de impugnar os termos da deliberação que apreciou o seu recurso anterior.
Feito o histórico, passa-se ao exame.
O recorrente traz argumentação (peça 48, p. 7) acerca da tempestividade do pedido de reexame interposto contra a deliberação original (peças 29-35) , que foi não conhecido, por restar intempestivo e não apresentar fatos novos, conforme Acórdão 12666/2020-TCU-Primeira Câmara (peça 42) .
O recorrente defende que o recurso foi protocolizado junto à Universidade Federal de Viçosa (UFV) em 28/4/2020, o que tornaria seu recurso tempestivo.
Compulsando os autos, observa-se que o recorrente aduziu essa questão em seu apelo à peça 29, p. 4. Ocorre que a proposta de admissibilidade (peça 36) não levou em consideração os documentos acostados em 11/9/2020 (peças 30-34) , dentre os quais a comprovação de envio do pedido de reexame via e-mail ao órgão em 28/4/2020 (peça 34) .
O Ministério Público junto ao TCU e o Ministro-Relator acompanharam a proposta desta Secretaria, que culminou na prolação do Acórdão 12666/2020-TCU-Primeira Câmara no sentido de considerar o pedido de reexame intempestivo.
 Considerando a notificação acerca do acórdão original em 10/3/2020 (peça 29) , a suspensão dos prazos processuais pelas Portarias-TCU 61/2020 e 71/2020 (de 23/3/2020 até 20/5/2020) e a interposição do recurso em 28/4/2020 junto ao órgão jurisdicionado, o pedido de reexame resta tempestivo, visto que interposto após o transcurso de doze dias, devendo ser conhecido.
Posto isso, mostra-se evidente que o Acórdão 12666/2020-TCU-Primeira Câmara contém erro de julgamento prejudicial ao recorrente, o que enseja sua declaração de nulidade, de ofício, nos termos do art. 171 do Regimento Interno do TCU.
Conforme disposto no art. 174 Regimento Interno do TCU, as nulidades que podem ser conhecidas de ofício pelo Tribunal podem também ser arguidas pelo interessado. No caso em tela, entende-se a argumentação pode ser considerada como provocação para se declarar a nulidade de ofício.
Conclui-se, portanto, que o Acórdão 12666/2020-TCU-Primeira Câmara deve ser tornado sem efeito, de ofício, e o presente pedido de reexame não conhecido, por perda de objeto. Ademais, deve ser conhecido o pedido de reexame interposto contra o Acórdão 802/2020-TCU-Primeira Câmara, por restar tempestivo.
Em virtude do exposto, propõe-se:
3.1 não conhecer o Pedido de Reexame interposto por Newdson de Sousa Siqueira contra o Acórdão 12666/2020-TCU-Primeira Câmara, por perda de objeto; 
3.2 de ofício, tornar sem efeito o Acórdão 12666/2020-TCU-Primeira Câmara e os atos processuais subsequentes, tendo em vista de erro de julgamento em considerar intempestivo pedido de reexame interposto tempestivamente, nos termos dos arts. 171 e 174 do Regimento Interno/TCU;
3.3 conhecer o Pedido de Reexame (peças 29-35) interposto por Newdson de Sousa Siqueira contra o Acórdão 802/2020-TCU-Primeira Câmara, suspendendo-se os efeitos dos itens 9.1, 9.2, 9.2.1 e 9.2.2, nos termos do art. 48 da Lei 8.443/92 c/c arts. 285 e 286, parágrafo único, do Regimento Interno/TCU;
3.4 encaminhar os autos para o Ministério Público junto ao TCU (MP/TCU) e, posteriormente, ao gabinete do relator competente para apreciação do recurso; 
3.5 à unidade técnica de origem, dar ciência ao recorrente e aos órgãos/entidades interessados do teor da decisão que vier a ser adotada, encaminhando-lhes cópia."
	É o relatório.

Paulo Soares dos Santos (48.784/OAB-MG), representando Newdson de Sousa Siqueira.

Procurador Marinus Eduardo De Vries Marsico.

PEDIDO DE REEXAME. APOSENTADORIA. COMPLEMENTAÇÃO SALARIAL DO DECRETO-LEI 2.438/1988 PERCEBIDA POR DECISÃO JUDICIAL. PARCELA NÃO ABSORVIDA PELOS REAJUSTES E REESTRUTURAÇÕES DE CARREIRA SUBSEQUENTES AO PROVIMENTO JURISDICIONAL. INOBSERVÂNCIA DO REGRAMENTO DADO PELO ACÓRDÃO 2.161/2005-TCU-PLENÁRIO E PELO ART. 14 DA LEI 12.716/2012. ILEGALIDADE. TRANSCURSO DE PRAZO SUPERIOR A CINCO ANOS ENTRE A ENTRADA DO ATO DE APOSENTADORIA NESTE TRIBUNAL E O SEU JULGAMENTO. OCORRÊNCIA DE REGISTRO TÁCITO. IMPOSSIBILIDADE DE REVISÃO DE OFÍCIO. PROVIMENTO DO RECURSO. ARQUIVAMENTO.

APOSENTADORIA (APOS)

Secretaria de Recursos (Serur); Secretaria de Fiscalização de Integridade de Atos e Pagamentos de Pessoal e de Benefícios Sociais (Sefip).

Cuidam os autos de pedido de reexame interposto por Newdson de Sousa Siqueira contra o Acórdão 12666/2020-TCU-Primeira Câmara, de minha relatoria, que não conheceu do pedido de reexame interposto em face do Acórdão 802/2020-TCU-Primeira Câmara. Este último considerou ilegal seu ato de aposentadoria em razão da inobservância do regramento dado pelo Acórdão 2161/2005-TCU-Plenário e pelo art. 14 da Lei 12.716/2012.
Inicialmente, registro que o pedido de reexame interposto pelo recorrente contra o Acórdão 802/2020-TCU-Primeira Câmara não foi conhecido por ter sido considerado intempestivo. Todavia, conforme demonstrado pela secretaria especializada, o expediente foi apresentado tempestivamente, de forma que acompanho a proposta de que a referida deliberação seja tornada sem efeito e o pedido de reexame seja conhecido.
Conhecido o recurso, permito-me enfrentar, de pronto, questão preliminar ao mérito do pleito. É que o Supremo Tribunal Federal, ao julgar o Recurso Extraordinário 636.553/RS, fixou a tese de que "em atenção aos princípios da segurança jurídica e da confiança legítima, os Tribunais de Contas estão sujeitos ao prazo de 5 anos para o julgamento da legalidade do ato de concessão inicial de aposentadoria, reforma ou pensão, a contar da chegada do processo à respectiva Corte de Contas".
Ao apreciar embargos de declaração opostos perante a referida decisão, o STF reconheceu que, após o registro tácito do ato pelo decurso do prazo de cinco anos, abre-se a possibilidade de sua revisão de ofício, no prazo de cinco anos contados do registro.
Em respeito à decisão da Suprema Corte, o TCU firmou entendimento por meio do Acórdão 122/2021-TCU-Plenário (relator Walton Alencar Rodrigues) no sentido de que, após o prazo de cinco anos da entrada do ato nesta Corte, sem apreciação pelo Tribunal, ele deve ser considerado "tacitamente registrado", abrindo-se, a partir daí, a possibilidade de sua revisão no prazo de cinco anos.
No caso concreto, verifico que o ato do recorrente foi disponibilizado ao TCU em 4/12/2006. Contudo, sua negativa de registro ocorreu apenas em 13/2/2020, de forma que deve ser reconhecido seu registro tácito em 4/12/2011, não havendo mais possibilidade de revisão de ofício, ante o transcurso de mais de cinco anos desde o registro.
Dessa forma, cumpre dar provimento ao pedido de reexame interposto contra o Acórdão 802/2020-TCU-Primeira Câmara, para torná-lo sem efeito e reconhecer o registro tácito do ato de aposentadoria do recorrente.
	Ante o exposto, voto por que o Tribunal adote a deliberação que ora submeto à apreciação deste Colegiado.
	TCU, Sala das Sessões Ministro Luciano Brandão Alves de Souza, em 26 de outubro de 2021.
Ministro BRUNO DANTAS
Relator